【裁判字號】    97,訴,2179
【裁判日期】    980219
【裁判案由】    搶奪等
【裁判全文】
臺灣臺南地方法院刑事判決              97年度訴字第2179號
公  訴  人  臺灣臺南地方法院檢察署檢察官
被      告  戊○○
被      告  乙○○
上列被告等因搶奪等案件，經檢察官提起公訴（97年度偵字第15
857號），本院判決如下：
    主  文
戊○○意圖為自己不法之所有，而搶奪他人之動產，處有期徒刑
拾月。
乙○○無罪。
    事  實
一、戊○○因無工作收入，缺錢花用，竟意圖為自己不法之所有
    ，於民國97年10月11日23時30分許，步行至臺北市○○區○○路113巷41號旁安湖公園人行道上時，因見行人丁○○手
    持手提包未及防備之際，自後方奪取該手提包，內有現金新
    臺幣（下同）800元，SONY ERICSSON牌、序號為0000-0000-
    0000-000號之行動電話1支，金融卡1張，信用卡5張，COACH
    牌白色短夾1個等物，得手後即往臺北市○○區○○路三段
    75巷方向逃逸，嗣後並將上開行動電話以1000元之代價販賣
    給不知情之乙○○，其餘物品則丟棄在臺北市○○區○○路
    旁樹下。嗣經警方以上開行動電話序號調閱通聯紀錄，發現
    門號0000-000000號SIM卡之使用人乙○○涉有犯罪嫌疑，於
    97年10月28日上午8時許，持本院開立之搜索票，至臺南縣
    麻豆鎮謝厝寮44號之20乙○○住所搜索，當場扣得上開行動
    電話1支，再根據乙○○之供述通知戊○○到案說明，始循
    線查獲上情。
二、案經臺北市政府移送臺灣臺南地方法院檢察署檢察官偵查起
    訴。
    理  由
壹、戊○○有罪部分：
一、證據能力部分：
    按被告以外之人於偵查中向檢察官所為之陳述，除顯有不可
    信之情況者外，得為證據；又被告以外之人於審判外之陳述
    ，雖不符前四條之規定，而經當事人於審判程序同意作為證
    據，法院審酌該言詞陳述或書面陳述作成時之情況，認為適
    當者，亦得為證據；當事人、代理人或辯護人於法院調查證
    據時，知有第一百五十九條第一項不得為證據之情形，而未
    於言詞辯論終結前聲明異議者，視為有前項之同意，刑事訴
    訟法第一百五十九條之一第二項、第一百五十九條之五定有
    明文。經查被告對於本案被害人丁○○、共同被告乙○○於
    警詢中所為陳述之證據能力，至辯論終結止時均無任何異議
    ，且被告對本案為認罪之表示，本院審酌此等言詞陳述作成
    時之情況，認為適當，參照刑事訴訟法第一百五十九條之五
    之規定，認上開偵查中之陳述俱有證據能力。
二、本院得心證之理由：
    訊據被告戊○○就於右開時地，徒手搶奪被害人丁○○財物
    一節，迭於警訊、偵查及本院審理時坦白承認，核與被害人
    丁○○證述遭搶之過程、共同被告乙○○證述確自被告戊○○處購得手機等情相符，復有物品發還領據、行動電話照片
    等在卷可稽，故被告戊○○自白核與事實相符，其犯行洵堪
    認定，應依法論科。
三、論罪科刑：
    被告上開犯行，係乘被害人不備或不及抗拒之際，猝然徒手
    奪取被害人之財物，核其所為，係犯刑法第325條第1項之搶
    奪罪。爰審酌被告明目張膽公然於道路旁為之，危害社會治
    安及被害人身心甚鉅，惟念其搶得之財物價值不高，並經發
    還被害人，且犯後終能於本院審理中坦承犯行，稍見悔意等
    一切情狀，量處如主文所示之刑。
貳、被告乙○○無罪部分：
一、公訴意旨略以：被告乙○○明知自同案被告戊○○處取得之
    上開行動電話，係97年10月11日23時來路不明之贓物，仍基
    於故買贓物之犯意，於97年10月中旬某日，在臺南縣六甲鄉
    某處，以1千元之價格，向戊○○購買上開行動電話，再插
    入自己申請之0000-000000門號ＳＩＭ卡使用，因認被告乙○○涉犯刑法第349條第2項之故買贓物罪嫌。
二、按犯罪事實，應依證據認定之，無證據不得認定犯罪事實；
    不能證明被告犯罪者，應諭知無罪之判決；刑事訴訟法第
    154條第2項、第301條第1項分別定有明文。認定不利於被告
    之證據須依積極證據，苟積極證據不足為不利於被告事實之
    認定，即應為有利被告之認定，更不必有何有利之證據；又
    被告否認犯罪所持之辯解，縱屬不能成立，仍非有積極證據
    足以證明其犯罪行為，不能遽為有罪之認定；且認定犯罪事
    實所憑之證據，雖不以直接證據為限，間接證據亦包括在內
    ，然而無論直接或間接證據，其為訴訟上之證明，須於通常
    一般之人均不致有所懷疑，而得確信其為真實之程度者，始
    得據為有罪之認定。最高法院30年上字第816號、30年上字
    第1831號、76年台上字第4986號著有判例可資參照。
三、本件公訴人認被告乙○○涉犯上開故買贓物罪嫌，無非係以
    ：系爭手機確係同案被告戊○○向被害人丁○○搶奪所得之
    贓物一節，已據同案被告戊○○、證人丁○○證稱在卷。被
    告乙○○亦就以一千元之代價向同案被告戊○○購得系爭手
    機，而同案被告戊○○交付手機時，並未附有購買證明且手
    機係呈鎖碼狀態，二人尚另至手機行解碼等情，自承在卷，
    並提出通聯調閱查詢單、本院搜索票、搜索扣押筆錄、扣押
    物品目錄表、物品發還領據、行動電話照片等為證。
四、訊之被告乙○○堅決否認有何故買贓物犯行，辯稱：伊向戊○○購入手機前，已向戊○○再三確認手機確非贓物，且伊
    知悉每支手機均有特有之序號，檢警機關可透過追查序號之
    方式，查得使用手機之人，故其若知購得之手機係屬贓物，
    不可能再以自己之ＳＩＭ卡插入使用，而自曝形跡等語置辯
    。
(一)、按刑法第349條關於贓物罪之規定，係針對行為人故意收受
    、搬運、寄藏、故買或牙保贓物，而在事後助成他人財產犯
    罪目的之惡性予以處罰，並非藉此課一般人民以協助追贓之
    責。從而故買贓物之罪責成立與否，實取決於能否積極證明
    行為人於收受該財產標的時，對於該標的物之不明來源具有
    認識，並出於犯罪之故意予以收受，致使原所有權人難以追
    及或回復，而非以被告是否「以低價故買」、「無法提出合
    法來源證明」、「購入之情有違常理」等為斷。苟未可證明
    被告自始有此犯意，縱然該標的物確為被告所持有或購入，
    均無從推斷被告於持有或購入標的物之初，主觀上即具有贓
    物之不法認識。
(二)、系爭手機確係共同被告戊○○向被害人丁○○搶奪所得之贓
    物一節，雖據戊○○、丁○○證稱在卷，而被告乙○○就以
    一千元之代價向共同被告戊○○購得系爭手機，共同被告戊○○交付手機時，並未附有購買證明且手機係呈鎖碼狀態，
    二人尚而另至手機行解碼等情，亦自承在卷，並有通聯調閱
    查詢單、本院搜索票、搜索扣押筆錄、扣押物品目錄表、物
    品發還領據、行動電話照片等為證，故被告乙○○向共同被
    告戊○○購入之手機，確屬贓物一節，固無疑問，惟本件另
    應審究者，乃是被告乙○○向共同被告戊○○購得系爭手機
    時，是否明知系爭手機確屬贓物？
(三)、經查，被告乙○○因恐購入之系爭手機要屬贓物，故不論於
    購買之初，抑或購入後，與戊○○二人同至手機行解碼時，
    均一再向共同被告戊○○確認系爭手機是否贓物，而共同被
    告戊○○為求手機脫手，亦一再向被告乙○○佯稱並非贓物
    一節，已據共同被告戊○○於警訊及本院審理時證稱屬實，
    核與證人即被告等前往解碼之手機通訊行老板甲○○於本院
    審理時證稱：「乙○○問戊○○手機是誰的，有沒有問題。
    戊○○一直說沒有問題，我們才幫他解鎖，並留下乙○○的
    身分證字號。」；「當時乙○○問戊○○手機的來源是否正
    常，乙○○重複問戊○○很多次，多次確定之下我們才幫他
    們解鎖。」所證相符。然查，刑法雖針對故買贓物行為設有
    處罰之規定，惟我國並未禁止二手物品之交易買賣，且鑑於
    此類交易金額非鉅，買受者多僅就產品外觀之新舊、有無損
    壞及功能是否故障等進行估價，出賣人亦無須負擔產品維修
    、保固或更換瑕疵品等售後服務，性質上屬於一次性之交易
    活動，且買受人並無足夠能力得以針對出賣人身分、產品來
    源等進行確實之徵信，上開贓物罪處罰之規定，更無課買受
    人需查明買受之物品確非贓物之保證責任，此觀諸條文規定
    「故買」自明（蓋故買意謂明知為贓物，仍加以買受，若因
    過失而不知或不確定是否為贓物，均與所謂故買不符），基
    此，被告乙○○顯已盡求證之能事，而難認其主觀上，明知
    上開手機要屬贓物，自更不能以被告乙○○再三向共同被告
    戊○○求證系爭手機是否為手機，而反認被告乙○○有贓物
    之認識。再參諸被告於本院審理時陳稱：伊知悉每支手機均
    有特有之序號，檢警機關可透過追查序號之方式，查得使用
    手機之人，及上開如證人甲○○所證，其與共同被告戊○○
    共同前往手機通訊行解鎖，且於解鎖時留下真正的身分證字
    號等情，足認被告乙○○主觀上已認其向共同被告戊○○認
    所購入之系爭手機，要非贓物，否則依據經驗法則判斷，其
    至愚亦不至於親往手機通訊行解鎖而將自己之身分證字號留
    下，嗣更將將自己名義所有之ＳＩＭ卡插入系爭手機內使用
    ，以利檢警追查。
(四)、公訴人另以被告以一千元之低價購入系爭手機，且購入時並
    無任何來源證明，因認被告乙○○有贓物認識云云。按刑法
    第349條關於贓物罪之規定，係針對行為人故意收受、搬運
    、寄藏、故買或牙保贓物，而在事後助成他人財產犯罪目的
    之惡性予以處罰，並非藉此課一般人民以協助追贓之責。從
    而故買贓物之罪責成立與否，實取決於能否積極證明行為人
    於收受該財產標的時，對於該標的物之不明來源具有認識，
    並出於犯罪之故意予以收受，致使原所有權人難以追及或回
    復，而非以被告是否「以低價故買」、「無法提出出賣者之
    真實姓名年籍以供查證案情」等為斷。苟未可證明被告自始
    有此犯意，縱然該標的物確為被告所持有、使用或購入，均
    無從推斷被告於持有標的物之初，主觀上即具有贓物之不法
    認識。另我國現行社會，手機使用普遍，其持有率，甚至達
    百分之一百以上，且手機屬電子產品，隨著電子科技研發日
    新月益，同業競爭之結果，產品推陳出新，新型產品之推出
    ，極易導致已流通於市場之產品價格急速下滑，故不論市面
    上各手機通訊行之商業買賣或私人間之換機買賣，早已司空
    見慣，且因其價值通常不高，於法並無移轉登記之公示制度
    ，一般交易市場上，亦無需備合法來源、購買證明等，始能
    交易之慣例，故公訴人前開所持論據，實難認係積極證據，
    而足以證明被告有贓物之認識故買贓物犯行。況且本件被告
    乙○○所購入之手機，共同被告戊○○既未附送充電器，復
    遭鎖碼，需另行花費至手機通訊行解碼，且因已過時改款早
    無市場，手機通訊行甚至不願收購，此節均據證人張文嘉、
    共同被告戊○○於本院審理時證稱在卷，故被告以一千元之
    價格向共同被告戊○○購買系爭手機，實難認係低價購買，
    進而認有贓物之認識，基此，被告辯稱不知系爭行動電話為
    贓物一節，尚非無據。
(五)、本件被告乙○○與共同被告戊○○間，固就手機係何人所有
    、如何遭鎖碼等情，有所齟齬（被告乙○○稱共同被告戊○○向其稱手機係伊自己買的、手機遭伊女兒鎖住，共同被告
    戊○○則向本院供稱系爭手機係其女友所有，伊不知密碼等
    語），令人生疑等情。然觀諸二人所供，被告乙○○前後所
    言，並無二致，而無虛偽之情，反倒共同被告戊○○所供前
    後不一，此依經驗法則適足證明，共同被告戊○○係為求手
    機脫手，於出賣過程中信口敷衍被告乙○○，致因時間經過
    反忘記其先後所言而有所矛盾，故自不能依此遽認被告乙○○即有贓物之認識。再退步言之，犯罪事實應依積極證據認
    定之，尤不能以被告所辯不足採即採為被告有罪之證據，迭
    據最高法院指明，故被告乙○○與共同被告戊○○二人間，
    就上開事項所供，縱前後不一，亦不得據為被告有罪之依憑
    。況且，上開所述前後不一之情節，要屬購買之細節，自可
    能因時間之經過，致記憶不清，而有所誤差，基此，被告二
    人間上開供述之差異，難為其有罪之依憑。
五、綜上所述，本件公訴人認被告涉犯故買贓物罪所舉證據，尚
    不足使本院獲致被告有明知或可得而知系爭行動電話為贓物
    仍予故買之確信心證，自難令被告乙○○負故買贓物罪責。
    此外，復查無其他積極證據足資證明該被告有何故買贓物犯
    行，應認被告乙○○犯罪尚屬不能證明，揆諸前揭說明，自
    應為該被告無罪之諭知。
據上論斷，應依刑事訴訟法第299條第1項前段、第301條第1項，
刑法第325條第1項，判決如主文。
本案經檢察官丙○○到庭執行職務。
中    華    民    國    98    年     2    月    19   日
                  刑事第七庭    審判長法  官  賴純慧
                                      法  官  田幸艷
                                      法  官  鄧希賢
以上正本證明與原本無異。
如不服本判決應於收受本判後10日內向本院提出上訴書狀，並應
敘述具體理由。其未敘述上訴理由者，應於上訴期間屆滿後20日
內向本院補提理由書狀（均須按他造當事人之人數附繕本）「切
勿逕送上級法院」。
                                      書記官  林怡芳
中    華    民    國    98    年     2    月    19   日
附錄法條：
中華民國刑法第325條第1項
（普通搶奪罪）
意圖為自己或第三人不法之所有，而搶奪他人之動產者，處6月
以上 5 年以下有期徒刑。


司法院資訊處製作；財團法人民間司法改革基金會備份。
